【裁判字號】    99,台上,3741
【裁判日期】    990617
【裁判案由】    違反野生動物保育法
【裁判全文】
最高法院刑事判決            九十九年度台上字第三七四一號
上  訴  人  台灣高等法院檢察署檢察官
被      告  甲○○
上列上訴人因被告違反野生動物保育法案件，不服台灣高等法院
中華民國九十七年七月九日第二審判決（九十七年度上訴字第一
二七五號，起訴案號：台灣板橋地方法院檢察署九十六年度偵字
第一五二七號），提起上訴，本院判決如下：
    主  文
原判決撤銷，發回台灣高等法院。
    理  由
本件原判決以公訴意旨略以：被告甲○○明知保育類野生動物，
未經主管機關許可，不得意圖販賣而陳列、展示，其於民國九十
五年九月間，在不詳處所向不詳人士購得及自行繁殖保育類野生
動物（共包含彩虹吸蜜鸚鵡十七隻、黑頭凱克鸚鵡四隻、黑頂吸
蜜鸚鵡二隻、塞內加爾鸚鵡四隻、紅肩金剛鸚鵡二隻、白頂亞馬
遜鸚鵡二隻、橙翅亞馬遜鸚鵡二隻、紅頭錐尾鸚鵡四隻、珍珠錐
尾鸚鵡二隻、哲衷鸚鵡二隻、黃腹藍琉璃金剛鸚鵡二隻、杜柯波
氏鳳頭鸚鵡一隻），並意圖以每隻新台幣（下同）三千五百元至
一萬二千元不等之價格販賣與不特定人，自九十五年九月起在台
北縣樹林市○○街○段二七八號，將上開保育類鳥類陳列、展示
。嗣於九十六年一月四日十四時四十分許，在上址為警查獲，並
扣得上開保育類野生動物等情。因認被告涉犯九十八年七月八日
修正前野生動物保育法第四十條第二款之意圖販賣而陳列及展示
保育類野生動物罪嫌。經審理結果，認不能證明被告犯罪，因而
撤銷第一審論處被告未經主管機關同意，買賣保育類野生動物罪
刑之科刑判決，改判諭知被告無罪，固非無見。
惟查：被告行為時（即九十五年五月三十日修正公布、同年七月
一日施行）之野生動物保育法第四十條第二款之罪，以「違反第
三十五條第一項規定，未經主管機關同意，買賣或意圖販賣而陳
列、展示保育類野生動物或瀕臨絕種珍貴稀有野生動物或其產製
品者。」為成立要件（該款嗣於九十八年七月八日修正為「違反
第三十五條第一項規定，未經主管機關同意，買賣或意圖販賣而
陳列、展示保育類野生動物或其產製品者。」）。所稱「買賣」
，兼及「買入」及「賣出」，不以「買入」後復行「賣出」為必
要。又犯罪事實有無起訴，應以檢察官起訴書犯罪事實欄之記載
為準。本件檢察官於起訴書犯罪事實欄已經記載被告於九十五年
九月間向不詳人士「購得」扣案之上開保育類野生動物等情，自
已就被告涉嫌買賣保育類野生動物部分之犯罪事實起訴。而原判
決雖於理由內說明「被告於偵查中供稱還未決定扣案鳥類之賣價
，且亦無證據證明被告已有販賣行為，而『展示、陳列』與『買
賣』又為不同之構成要件行為，自不容僅憑被告於店內展示、陳
列如（原判決）附表所示之鸚鵡乙節，遽行推斷被告必定有買賣
保育類野生動物之犯行」云云，因認不能證明被告有買賣野生動
物之犯行（見原判決理由三、(三)）。然查被告於警詢、偵查及第
一審中，均供承扣案之部分鳥類係其向台北市萬華區之鳥店買入
等情不諱（見偵查卷第七、五十五頁，第一審卷第三十七頁），
並提出該鳥園之名片及相關進口證明文件影本為憑（見外放證物
袋），如果非虛，亦即被告果真有買入扣案之部分保育類野生動
物之行為，則能否猶謂其無買賣保育類野生動物之犯行，即非無
斟酌之餘地。乃原判決未予調查釐清，剖析明白，遽行判決，已
嫌率斷。又原判決於理由三、(三)亦載明被告自承其販入扣案之保
育類野生鸚鵡係為供販賣之用等情，而該「販入」行為是否該當
於被告行為時野生動物保育法第四十條第二款規定之「買賣」行
為？被告所為之上開供述何以不能資為不利於被告之論據？原判
決並未論述說明，亦有判決不載理由之違法。檢察官上訴意旨指
摘原判決不當，為有理由，應認原判決有撤銷發回更審之原因。
據上論結，應依刑事訴訟法第三百九十七條、第四百零一條，判
決如主文。
中    華    民    國  九十九  年    六    月   十七   日
                      最高法院刑事第五庭
                          審判長法官  陳  正  庸
                                法官  林  秀  夫
                                法官  宋      祺
                                法官  陳  祐  治
                                法官  林  瑞  斌
本件正本證明與原本無異
                                      書  記  官
中    華    民    國  九十九  年    六    月  二十二  日
                                                      K

司法院資訊處製作；財團法人民間司法改革基金會備份。
